【裁判字號】    90,重上更(三),122
【裁判日期】    900508
【裁判案由】    違反貪污治罪條例
【裁判全文】
臺灣高等法院臺南分院刑事判決          九十年度重上更(三)字第一二二號  Ａ
      上  訴  人  臺灣嘉義地方法院檢察署檢察官
      被      告  乙  ○  ○
      共      同
      指定辯護人  本院公設辯護人  丁  ○  ○
右上訴人因被告違反貪污治罪條例等案件，不服臺灣嘉義地方法院八十四年度訴字第
三號中華民國八十四年九月二十七日第一審判決（起訴案號：臺灣嘉義地方法院檢察
署八十三年度偵字第三九九七號、第四０五三號、第四０八０號、第四七六四號、第
五九三六號），提起上訴，判決後經最高法院第三次發回更審，本院判決如左：
      主      文
原判決關於丙○○部分撤銷。
丙○○依據法令從事公務之人員，對於主管之事務直接圖利，處有期徒刑伍年陸月，
褫奪公權肆年。圖利所得新台幣壹佰肆拾參萬零參佰陸拾元，應追繳發還嘉義縣阿里
山鄉公所；如全部或一部無法追繳時，應以其財產抵償之。
其他上訴駁回。
      事      實
一、丙○○原任嘉義縣阿里山鄉鄉公所秘書（已於八十三年三月一日離職），係依據
    法令從事公務之人員；於民國八十三年三月間擔任阿里山鄉垃圾衛生掩埋場工程
    驗收、發包之稽核小組召集人，辦理該鄉垃圾衛生掩埋場工程時，基於圖利上鼎
    技術顧問股份有限公司（下稱上鼎公司，董事長為蘇瑞煌）之犯意，明知該工程
    委託設計應依規定邀請兩家以上技術顧問機構辦理評審選定，選定後再按規定呈
    報嘉義縣政府初核，再報台灣省政府備查，竟指示承辦人員甲○○違反前述規定
    ，逕行以上鼎公司單方面事先印就提供之「工程委託設計合約暨設備器材規範及
    施工說明書」，直接與蘇瑞煌經營之上鼎公司簽約，委託上鼎公司規劃、設計、
    監造該垃圾衛生掩埋場工程，圖利上鼎公司。又上鼎公司董事長蘇瑞煌之弟蘇瑞
    軒利用「生大營造有限公司」（以下簡稱生大公司）名義標得該工程後，丙○○
    指示甲○○，未依「台灣省各機關營繕工程投標須知」規定，向蘇瑞軒收取按決
    標金額一成計算之履約保證金新台幣（下同）九百三十萬零六千元，而圖利蘇瑞
    軒。並於蘇瑞軒承造該工程所提出之八十二年三月五日第一期估驗明細表，其中
    第十七項之『混凝土簡易預拌設備』，並未經「生大公司」購買，而係與前開垃
    圾衛生掩埋工程無關之「富春營造有限公司」 (下稱「富春公司」）為興建台十
    八線隧道駁坎工程所設置，本不應通過估驗，丙○○竟口頭指示甲○○，只要蘇
    瑞軒取得購入該預拌設備切結書，便准予估驗。蘇瑞軒獲悉後，乃要求富春公司
    總經理李世華（已判決有罪確定）協助，由李世華於八十二年一月一日，以其名
    義出具該拌合機以一百七十萬元售予生大公司之不實證明書予蘇瑞軒，再由蘇瑞
    軒持交生大公司工地主任郭盈利轉交甲○○層轉丙○○及鄉長乙○○批准同意付
    款。嗣由蘇瑞軒於八十二年三月廿七日，向該鄉公所領得虛列之『混凝土簡易拌
    合設備』預算九成金額一百四十三萬零三百六十元之不法利益（起訴書誤載為一
    百五十九萬餘元）。
二、案經法務部調查局嘉義縣調查站移送臺灣嘉義地方法院檢察署檢察官偵查起訴。
      理      由
甲、關於被告丙○○有罪部分：
一、被告丙○○承認其擔任阿里山鄉垃圾衛生掩埋場工程驗收、發包之稽核小組召集
    人，惟否認右揭犯行，辯稱：伊為鄉長幕僚，無最後決策權，阿里山鄉興建垃圾
    衛生掩埋場，其經費全部由行政院衛生署、省環保處、林務局分擔；有關掩埋場
    之設計，係主辦人安接慶簽報逐級而上，於公文中簽由上鼎公司設計，最後由鄉
    長乙○○決行，主辦人並未於公文上簽註有關法令之依據，伊為秘書，不可能就
    各種法令均有深入了解，僅基於公文流程，而會簽層轉鄉長決行而已，並非伊明
    知應比價，而由伊決定委由上鼎公司設計，況伊與蘇瑞煌不相識，更無親朋之誼
    ，絕無圖利上鼎公司犯行，有關工程底價係由主辦之安接慶依據上鼎公司設計資
    料粗算，然後逐級簽報，最後由鄉長決定底價後密封交主辦人保管，除鄉長外，
    無人可得知悉；履約保證金之發還及主辦人簽擬由嘉義農專測試，均由主辦人據
    以簽報，逐級而上，至伊處即簽「可否請鄉座核示」之詞，伊身為幕僚，基於公
    文流程，會簽轉請鄉長為可否之批示，無圖利他人犯行，又伊雖有口頭指示只要
    生大公司取得切結書，便准予估驗『混凝土簡易預拌設備』，但還是要查明事實
    ，伊在公文有這樣簽」云云。
二、查「阿里山鄉垃圾衛生掩埋場工程」 (下稱本工程)經費，原先係由臺灣省議會
    議員連錦水協助爭取獲得，上鼎公司董事長蘇瑞煌即透過該省議員連錦水關說，
    要求阿里山鄉公所委由該公司規劃、設計、監造；嗣連錦水乃於嘉義市內菸酒公
    賣局嘉義酒廠前潮汕餐館邀宴乙○○、丙○○、蘇瑞煌、許明月 (即阿里山鄉民
    代表會主席）等人，席間連錦水向乙○○介紹蘇瑞煌，並推薦蘇瑞煌經營之上鼎
    公司擔任本工程設計，業據被告丙○○於嘉義縣調查站及檢察官偵訊時供承在卷
    （詳八十三年偵字第三九九七號卷第五十五頁正面、第六十一頁背面、第七十四
    頁正面、背面、第七十五頁正面、背面、第七十六頁背面），連錦水雖否認有推
    薦上鼎公司擔任工程設計，惟亦不否認曾邀宴乙○○、丙○○、蘇瑞煌等人。蘇
    瑞煌於嘉義縣調查站偵訊時供稱：「我曾於該垃圾場第一期工程公開評選廠商之
    前，至連錦水省議員服務處，當面拜託連錦水打電話給阿里山鄉鄉長乙○○關照
    上鼎公司，連錦水當時明白表示要我直接找乙○○及丙○○即可順利洽辦該工程
    委託設計。隨後我至阿里山鄉公所鄉長室找乙○○及丙○○，乙○○明白表示連
    錦水已以電話交待渠配合，我即交付上鼎公司資格證件予乙○○所指示之承辦人
    安接慶，以備審查」等語（詳同上卷第五十五頁正面）；乙○○於調查站及檢察
    官偵訊時供承：上鼎公司蘇瑞煌曾於八十年五、六月間數度至阿里山鄉公所拜訪
    ，該工程事先由省議員連錦水打電話至鄉公所關照，該所秘書丙○○乃連錦水競
    選省議員時，為其擔任阿里山鄉地區競選總幹事，向伊表示該工程應由上鼎公司
    設計等語（詳同上卷第六十頁背面至第六十一頁背）。被告丙○○則供稱：伊確
    曾為連錦水助選，並應連錦水邀約赴宴，席間有乙○○、蘇瑞煌、許明月及伊等
    人，連錦水有為蘇瑞煌關說系爭工程應交蘇瑞煌經營之上鼎公司設計等語 (詳同
    上卷第七十四頁背面至第七十五頁正面)；足證省議員連錦水確有介入本件系爭
    工程之關說，允無疑義。
三、次查各級政府機關興建工程，如委託國內外技術機構規劃、設計、監造，應邀請
    兩家以上工程技術顧問機構予以評審選定，然後再依照行政院衛生署訂頒『委託
    民營技術顧問機構承辦都市垃圾處理計劃、規劃、設計、監造工作應行注意事項
    』第三條規定逐級呈報縣環保局、省環保處審核通過，始能委託經評選之技術顧
    問機構設計。然按共同承辦本件系爭工程之安接慶於接獲省林務局同意其經管之
    土地，供興建該垃圾衛生掩埋場使用後，約於八十年五、六月間，上鼎公司負責
    人蘇瑞煌即至阿里山鄉公所找被告丙○○，丙○○隨即指示承辦之民政課課員安
    接慶將該工程委託上鼎公司規劃、設計，並命安接慶即刻檢附上鼎公司證件，發
    函予省環保處，說明該工程委由該公司規劃、設計，嗣蘇瑞煌即持事先已擬妥委
    託設計契約書至鄉公所辦理訂約手續，安接慶奉秘書丙○○指示至鄉長辦公室代
    鄉長乙○○在契約書上簽名，俟鄉長乙○○返回後，始將該契約書呈請鄉長過目
    ，獲乙○○同意後，完成簽約手續。又安接慶原擬依規定覓妥兩家以上工程顧問
    機構參加評選，惟因上鼎公司蘇瑞煌透過丙○○關係，安接慶在丙○○指示下，
    乃逕行委託上鼎公司規劃設計，並函報縣環保局、省環保處等上級單位，以上事
    實業據安接慶及該鄉民政課課長莊福勳先後於嘉義縣調查站及檢察官偵訊時供證
    綦詳（詳同上卷第九十六頁正面、第九十七頁正面、背面、第七十四頁正面；八
    十三年偵字第四○八○號卷第四頁背面至第五頁正面、第九頁背面至第十頁正面
    ）；足證被告丙○○為求對於其政治上支持之對象連錦水有所回報，不惜違背前
    開規定，未覓妥兩家以上工程顧問機構辦理評審選定，即逕行委託上鼎公司負責
    規劃、設計、監造，其有圖利上鼎公司蘇瑞煌之故意，至為明灼。
四、被告丙○○雖一再辯稱：阿里山鄉公所於八十二年十月十三日始收到縣政府函轉
    省環保處八十二年九月廿五日八二環四字第四四六○七號函，重申各縣市政府委
    託技術顧問機構評選工作，應依八十一年八月七日函意旨按『各機關委託技術顧
    問機構承辦技術服務處理要點』規定辦理；本案阿里山鄉公所與上鼎公司訂立之
    規劃設計監造委託契約，係在八十年八月間簽訂，顯然在上開函示之前，應非明
    知故意違反云云。然查前開『各機關委託技術顧問機構承辦技術服務處理要點』
    早於民國七十一年四月七日即由行政院頒布施行，其後於七十二年十二月十五日
    、七十八年十一月廿一日及八十一年二月廿八日雖經三度修正，惟前述應邀請兩
    家以上技術機構參加評選之規定，並無更動，此有該服務要點及行政院主計處七
    十八年七月十一日七八處孝字第○八○九二號函影本各乙件附卷足憑。是有關委
    託技術服務應覓妥兩家以上技術顧問機構辦理評選，行政院早有規定甚明。至於
    嘉義縣政府八十二年十月間函轉省環保處前述公函，其用意無非因有若干單位未
    遵守該服務要點之規定，特別函飭各級政府機關應切實遵照該服務要點，邀請兩
    家以上工程顧問機構辦理評選，其性質乃重申前令。何況被告丙○○於檢察官偵
    訊時均供認事先知悉依規定應覓妥兩家以上技術顧問機構參加評選（詳八十三年
    偵字第三九九七號卷第六十一頁正面；八十三年偵字第四○八○號卷第廿四頁及
    廿九頁正面）；足證被告丙○○前開所辯，應屬圖卸刑責之詞，委無可採。
五、被告丙○○指示安接慶、甲○○，故意未按『臺灣省各機關營繕工程投標須知』
    規定，向蘇瑞軒收取決標金額百分之十履約保證金九百三十萬零六千元之事實，
    經安接慶供證綦詳，核與蘇瑞軒之供述悉相符（詳八十三年度偵字第四○八○號
    卷第六頁背面、第八頁正面、第廿六頁正面；八十三年度偵字第廿六頁正面及背
    面）。查依『臺灣省各機關營繕工程投標須知』第廿一條第一項規定，得標廠商
    訂約時，應繳納決標金額百分之十履約保證金，該保證金除得依該須知第廿四條
    規定換抵外，工程金額未達稽察條例規定之「一定金額」者，並得以主辦工程機
    關認可之舖保兩家代之。顯然得以舖保代之者，僅限於『機關營繕工程及定製變
    賣財物稽察條例』所規定未達五千萬元工程，始有適用。本件工程決標金額達九
    千三百零六萬元，已逾五千萬元，自不得以提供兩家舖保代之。證諸乙○○供稱
    ：丙○○擔任主計工作廿八年，經驗豐富，故找其擔任秘書工作等語；足證被告
    丙○○辯稱：不知「一定金額」係指稽察條例所定五千萬元乙節，顯係飾卸之詞
    ，難以採信。
六、本件工程第一期估驗明細表編列之『混凝土簡易預拌設備』，並非生大公司所購
    置，而係案外人富春公司為興建台十八線明隧道駁坎工程所建造，本亦不應通過
    估驗，惟丙○○竟由蘇瑞軒設法取得已購置該『混凝土簡易預拌設備』之不實買
    賣證明書，由丙○○口頭指示安接慶、甲○○，只要蘇瑞軒取得前述不實證明書
    ，便准予估驗。蘇瑞軒則請求李世華出具其所有向富春公司購得之混凝土簡易拌
    合設備，已於八十二年一月一日以一百七十萬元價格出售予生大公司之不實證明
    書乙紙予蘇瑞軒，此部分事實已據蘇瑞軒、李世華於嘉義縣調查站及檢察官偵訊
    時供承在卷（詳八十三年度偵字第三九九七號卷第六頁正面、第廿六頁背面至第
    廿八頁正面、第一百三十頁背面）；並有卷附李世華出具之不實證明書及安接慶
    八十二年三月廿六日及同年月廿七日所擬簽稿上留存之丙○○簽註承包商取具購
    置證明，即准予付款之意見影本各乙紙可參（詳同上移送證物卷第七十頁至第七
    十三頁）。據蘇瑞軒供稱：「鄉公所技士甲○○於辦理上述工程第一次估驗時，
    向郭盈利表明位於台十八線六十六Ｋ附近之簡易混凝土拌合設備，係興建該處明
    隧道之廠商所有，而非生大公司所有，無法估驗通過。之後我就前往鄉公所要求
    甲○○勿予刁難，但甲○○仍堅持要扣除該部分工程款，最後經秘書丙○○口頭
    指示甲○○轉告我們取得上述設備出讓證明書，便准予估驗請款。郭盈利遂以電
    話聯絡該設備所有人李世華，經李世華同意後，即取據證明書向鄉公所請領工程
    款」等語（詳同上卷第六頁正面）。綜上所述，被告丙○○所辯無非飾卸刑責之
    詞，並無可採，其犯行堪以認定。
七、被告丙○○為阿里山鄉鄉公所秘書，係依據法令從事公務之人員。本件犯罪行為
    時係在八十二年三月間，被告行為後貪污治罪條例業於八十五年十月二十三日修
    正公布施行，修正前貪污治罪條例第六條第一項第四款規定之法定刑為五年以上
    有期徒刑、得併科一百萬元以下罰金；修正後貪污治罪條例第六條第一項第四款
    規定之法定刑為五年以上有期徒刑、得併科三千萬元以下罰金；比較新舊法，以
    修正前之法律有利於被告，依刑法第二條第一項但書規定，應適用修正前之法律
    。核被告丙○○所為，係犯修正前貪污治罪條例第六條第一項第四款直接圖利罪
    。原審疏未詳察，遽為無罪之判決，尚有未洽。檢察官上訴意旨，指摘原審此部
    分判決不當，為有理由，自應由本院予以撤銷改判。爰審酌被告從事公職四十餘
    年，其圖利金額為一百四十三萬零三百六十元及其他一切情狀，量處如主文第二
    項所示之刑，並依修正前貪污治罪條例第十六條規定，宣告褫奪公權四年。圖利
    蘇瑞軒不法利益一百四十三萬零三百六十元，依同條例第九條第一項、第二項之
    規定應予追繳，發還阿里山鄉公所；如全部或一部無法追繳時，應以其財產抵償
    之。
乙、關於被告乙○○、甲○○無罪部分及被告丙○○不另為無罪諭知部分：
一、公訴意旨另以：被告乙○○、甲○○與被告丙○○及阿里山鄉公所財經課長張李
    榮鈴、民政課長莊福勳、民政課員安接慶、上鼎公司董事長蘇瑞煌，七人基於犯
    意之聯絡，被告乙○○、甲○○除與被告丙○○共同觸犯前開犯行外，另丙○○
    受乙○○指定參加台灣省環境保護處 ( 下稱省環保處)工程預算審查會，均明知
    該工程預算應儘速修正於八十一年三月底前，依行政程序呈報省環保處，並於同
    年四月底完成發包，竟與蘇瑞煌共同基於圖利蘇瑞軒之犯意，未立即辦理專案預
    算審查方式，以及時完成預算審查程序，竟拖延編列於該鄉八十二年度預算中。
    且明知該鄉鄉民代表會將於八十一年五月廿三日審查該項預算，卻指示基於共同
    犯意擔任該工程招標、估驗付款業務之甲○○，將開標日期定在八十一年五月二
    十二日，在該工程預算尚未完成法定程序前先行發包，以逃避該鄉民代表會之監
    督。蘇瑞煌則利用前揭設計、監造權責，訂定限制參與投標之廠商須取得「不透
    水布」五年內一萬平方公尺以上之施工實績及有關學術機構證明文件，並於工程
    投標須知補充說明規定投標前投標廠商應親至工地探查地質及地下水位，卻未於
    招標公告及投標說明中詳加明確規查規格事項，且因所訂之工程招標期間僅自八
    十一年五月十三日至同年五月廿一日，致令除蘇瑞軒事先知情，且已覓妥符合投
    標條件之王明淺所經營之「生大公司」，以該工程工程款百分之九代價，出借「
    生大公司」及其他兩家陪標之「道成工程股份有限公司」 (下稱「道成公司」)
    、「玉興營造有限公司」 (下稱「玉興公司」）之牌照，有資格參與投標外，其
    他廠商均無法於所訂短短八日內備齊招標資格文件參與投標，因而使蘇瑞軒順利
    得以圍標方式，且因事前已獲其胞兄蘇瑞煌洩漏之工程預算等資料，而利用「生
    大公司」名義以新台幣九千三百零六萬元，極接近於蘇瑞煌所設計之九千三百六
    十二萬元工程預算底價而得標。乙○○、丙○○、甲○○為確保蘇瑞軒能順利得
    標，明知開標時間為八十一年五月廿二日上午九時，投標函截止收件時間為前一
    日下午五時，乙○○、丙○○不惜指示甲○○違規提前於八十一年五月二十日即
    先行拆閱投標廠商所寄投標函中之「資格封」，以檢視其中資格證件是否符合，
    並根據拆閱後已知押標金額為投標金額百分之六之比例，推算「生大公司」確可
    以極接近之投標價格得標。安接慶原應會同審查參加投標廠商之資格證件，惟因
    甲○○提前拆閱「資格封」，致未參與審查；甲○○明知安接慶未參與審查，竟
    於開標後始持其職務上所掌之「工程投標廠商資格證件表」公文書交予安接慶，
    由安接慶補蓋職章，不實表示參與審查。乙○○、丙○○、張李榮鈴等人明知甲○○於第一期估驗時，發現該垃圾衛生掩埋場構造物於灌注混凝土時未予搗實，
    產生多處蜂窩狀現象，而於八十二年三月廿七日簽請囑託國立嘉義農專擇期鑽心
    取樣，並未依甲○○所擬請嘉義農專取樣合格，理應將該明細表內所列第七項進
    場道路之７、８、９項重力擋土牆工程款一百三十二萬三千四百五十五元扣除，
    竟仍予全部估驗；且於八十二年三月廿七日，當日支付第一期工程估驗款一千零
    七十七萬零九百九十三元，交予蘇瑞軒提領後，給付「生大公司」九百五十六萬
    九千九百元借牌費。其間該鄉公所雖曾根據甲○○初次估驗報告所列缺失，而於
    八十二年三月十七日函請「生大公司」要求改善後辦理申請複驗手續；惟竟於翌
    日即由丙○○決行，發函嘉義縣環保局表示「生大公司」已改善全部缺失，請該
    局派員於同月廿二日會勘，圖利於蘇瑞軒，因認被告乙○○、丙○○、甲○○均
    涉有貪污治罪條例第六條第一項第四款之罪嫌，被告甲○○於開標後始補蓋章之
    行為，尚涉有刑法第二百十三條之公務員登載不實罪嫌（張李榮鈴、莊福勳、安
    接慶、蘇瑞煌部分業經本院前審諭知無罪確定）。
二、被告乙○○、丙○○、甲○○均否認有上開犯行。被告乙○○辯稱：伊係阿里山
    鄉原住民，任鄉長後找丙○○擔任秘書，丙○○任主計工作二十八年，經驗豐富
    ，故找林某擔任秘書工作，伊出身村幹事，對工程方面並無經驗，不知法令規定
    ，不知應找兩家設計公司，況上鼎公司係自行前來鄉公所，根本不認識該公司負
    責人，而本工程經費係省環保處、臺灣省農林廳林務局（以下簡稱林務局）核撥
    補助，與一般預算須先送鄉民代表會通過者不同，且省環保處函示於民國八十一
    年四月底前，若未依行政程序發包，則經費會收回，故丙○○依行政程序簽請辦
    理招標、公告，伊只是行政上予以核章，並無弊端，至收取保證金係主計單位之
    業務，伊平時業務繁忙，不可能大小事皆插手，故不知保證金未收，丙○○亦未
    報告；至於底價係先由上鼎公司粗估訂定，經鄉公所審核再送臺灣省政府（以下
    或簡稱省政府）審定，省政府送回後密封交承辦單位，無人洩漏底價，伊未獲任
    何不法利益亦無為任何不法情事；又丙○○為負責工程驗收、發包之工程稽核小
    組之召集人，因承辦單位已附水泥攪拌機器之讓渡書表示承包商已受讓該水泥攪
    拌機器，況該公文註明係奉丙○○指示辦理，伊只是行政上予以核章而已等語。
    被告丙○○辯稱：阿里山鄉興建垃圾衛生掩埋場，經費全部由行政院衛生署、省
環保處、林務局分擔；有關掩埋場之設計，係主辦人安接慶簽報逐級而上，於公
    文中簽由上鼎公司設計，最後由鄉長乙○○決行，主辦人並未於公文上簽註有關
    法令之依據，伊為秘書，不可能就各種法令均有深入了解，有關工程底價係由主
    辦之安接慶依據上鼎公司設計資料粗算然後逐級簽報，最後由鄉長決定底價後密
    封交主辦人保管，除鄉長外，無人可得知悉等語。被告甲○○辯稱：本工程招標
    均依法執行，亦有登報公告，副知會審計單位、省環保處、本鄉代表會，否認有
    於八十一年五月二十二日上午九時開標之前之同年月二十日先行拆開廠商資格封
    ，以檢視投標廠商資格證件是否合格，至於在工程投標廠商資格證件表上所載「
    5.」係筆誤，實際上確係在八十一年五月二十二日上午九時開標時才開資
    格標，第一次估驗發現之缺失，亦有報請省環保處及承包商改善，伊未獲任何不
    法利益，亦無不法情事；又伊是有質疑混凝土簡易預拌設備是否生大公司的，丙○○要他們拿出證明即予估驗，後來他們有提出證明，伊也就無話可說了等語。
三、查(一)關於被告乙○○、甲○○被訴與丙○○共同明知本件工程委託設計應依規定
    邀請兩家以上技術顧問機構辦理評審選定，選定後再按規定呈報嘉義縣政府初核
    ，再報台灣省政府備查，由丙○○指示承辦人員甲○○違反前述規定，逕行以上
    鼎公司單方面事先印就提供之「工程委託設計合約暨設備器材規範及施工說明書
    」，直接與蘇瑞煌經營之上鼎公司簽約，委託上鼎公司規劃、設計、監造該垃圾
    衛生掩埋場工程，圖利上鼎公司。又上鼎公司董事長蘇瑞煌之弟蘇瑞軒利用生大
    公司名義標得該工程後，丙○○指示甲○○，未依「台灣省各機關營繕工程投標
    須知」規定，向蘇瑞軒收取按決標金額一成計算之履約保證金九百三十萬零六千
    元，而圖利蘇瑞軒。並於蘇瑞軒承造該工程所提出之八十二年三月五日第一期估
    驗明細表，其中第十七項之『混凝土簡易預拌設備』，並未經「生大公司」購買
    ，而係與前開垃圾衛生掩埋工程無關之富春公司為興建台十八線隧道駁坎工程所
    設置，本不應通過估驗，丙○○竟口頭指示甲○○，只要蘇瑞軒取得購入該預拌
    設備切結書，便准予估驗。蘇瑞軒獲悉後，乃要求富春公司總經理李世華（已判
    決有罪確定）協助，由李世華於八十二年一月一日，以其名義出具該拌合機以一
    百七十萬元售予生大公司之不實證明書予蘇瑞軒，再由蘇瑞軒持交生大公司工地
    主任郭盈利轉交甲○○層轉丙○○及鄉長乙○○批准同意付款。嗣由蘇瑞軒於八
    十二年三月廿七日，向該鄉公所領得虛列之『混凝土簡易拌合設備』九成金額一
    百四十三萬零三百六十元之不法利益（起訴書誤載為一百五十九萬餘元）部分，
    其有關之承、經辦人員張李榮鈴、莊福勳、安接慶，業經本院前審諭知無罪確定
    ，張李榮鈴為財經課課長，莊福勳為民政課課長，安接慶為民政課課員，上開承
    、經辦人員既經諭知無罪確定，是苟非有積極證據足以證明被告乙○○、甲○○
    確曾參與本件犯行，即不得率予推定被告乙○○、甲○○犯罪。查(二)安接慶、莊
    福勳、張李榮鈴先後在嘉義縣調查站及偵查中供稱：「大約八十年五、六月間，
    上鼎技術顧問公司之蘇瑞煌、李大利二人前來公所找秘書丙○○，秘書即指示我
    要將該工程交由上鼎公司規劃設計，命我立即辦文給省環保處，說明垃圾場一期
    工程將委由上鼎公司規劃」、「（問：依行政院頒的規定，該工程規劃、設計、
    監造是否應找二家技術顧問後比價選定？）應該是這樣，我沒有這樣做，因為向
    林務局取得土地後，有一天突然上鼎公司來了二個人即李大利及蘇瑞煌，然後丙○○指示我該工程委託該上鼎公司，我有跟他反應（指需找二家以上評審之事）
    ，他跟我說上鼎規模大有經驗，叫我直接委託上鼎公司」、「丙○○直接指定的
    （指該垃圾場第一期工程委託上鼎公司規劃）」（安接慶部分，見第四０八０號
    偵查卷第四頁背面、第二四頁、第三十頁）、「因為上鼎公司係前秘書丙○○所
    介紹，有關委託上鼎公司辦理垃圾場一期工程之規劃、設計、監造係丙○○指示
    民政課課員安接慶辦理」、「我知道的（指關於技術顧問公司行政院曾訂頒需找
    二家以上評審之規定），我沒有依規定辦理，因丙○○指示我們委託上鼎公司辦
    理，他是我的上級長官」、「乙○○問我過程後秘書（指丙○○）叫我們直接報
    上鼎公司」（莊福勳部分，見同上卷第九頁背面、第十頁、第二九頁背面、偵三
    九九七號卷第七四頁）、「該工程係由前秘書丙○○承乙○○之命實際負責辦理
    ，全盤督導業務，上鼎顧問公司係由丙○○引介，至於未依規定邀請兩家以上技
    術顧問機構評審選定，要問丙○○才清楚」（張李榮鈴部分，見第四０八０號偵
    查卷第一四頁背面），安接慶供稱：「丙○○指示不必收取履約保證金」（見第
    四０八０號偵查卷第二八頁背面），均直指被告丙○○一人涉案，被告乙○○、
    甲○○未有何參與介入之犯行。(三)至於公訴人指該工程委託設計合約未對於如逾
    期之處罰及如因技術顧問機構之規劃設計錯誤或監造不實，致委託機關遭受損害
    之罰則，均未納入合約中以保障阿里山鄉公所權益，且對受託人應負之職責無任
    何罰則或明確之約束力，認有圖利於蘇瑞軒及其所經營之上鼎公司云云。查該契
    約書六之４載明「本工程如查係乙方（指上鼎公司）之過失，而須辦理變更設計
    時，乙方應負重行設計、監造之責，甲方不另支付任何費用」；契約七之部分則
    就契約之履行、中止等另有約定（見原審證物卷第十三、十四頁）；公訴人指本
    件契約未對於如逾期之處罰及如因技術顧問機構之規劃設計錯誤或監造不實，致
    委託機關遭受損害之罰則，均未納入合約中云云尚有誤會。次查契約書中就訂約
    之雙方如約定逾期及違約之處罰，則對訂約兩方之權益有較明確之分際，但如未
    訂有逾期及違約之處罰者，非即免除對方之責任，仍可依民法上相關規定請求賠
    償，謂其有圖利犯行，尚有誤會。(四)公訴人另以：被告丙○○奉乙○○指派參加
    台灣省環境保護處八十一年三月十四日工程預算審查會，被告乙○○、丙○○兩
    人明知會中規定工程預算書內容應儘速修正於八十一年三月底前依行政程序送台
    灣省環境保護處，並於同年四月底完成發包，竟與蘇瑞煌共同基於圖利蘇瑞軒之
    犯意，未立即以辦理專案預算審查方式送鄉民代表會，以及時完成預算審查程序
    ，竟拖延編列於八十二年度預算中，且明知鄉民代表會將於八十一年五月二十三
    日審查預算，卻指示基於共同犯意擔任該工程招標、估驗付款業務之被告甲○○
    將開標日期訂於八十一年五月二十二日，在該工程預算尚未完成法定程序前先行
    發包，以逃避鄉民代表會之監督部分，查本案垃圾掩埋工程之經費係由省環保處
    、及林務局編列預算補助建造，有省環保處八十一年一月三十一日八一環四字第
    ０五二０三號函附卷可參（見原審證物卷第十七、十八頁），係專款專用，非由
    阿里山鄉民代表會編列預算，該代表會亦無刪減之權，故動用該專款興建垃圾掩
    埋場尚無須經該代表會之通過。依卷附丙○○於八十一年三月十四日參加嘉義縣
    阿里山鄉垃圾衛生掩埋場工程預算書審查會議之會議紀錄影本結論（七）載明「
    為掌握本案執行期限，請阿里山鄉公所先準備發包工作，並於八十一年四月底完
    成發包、訂約及撥款工作」（見同上卷第廿四、廿五頁），該會議紀錄於八十一
    年三月十八日以八一環四字第一０九六七號函致阿里山鄉公所，阿里山鄉公所於
    八十一年三月二十三日收文（見同上卷第廿三頁），因原會議結論（一）要求工
    程預算書內容請依各單位意見儘速修正，並於八十一年三月底前依行政程序送達
    本處，故安接慶於八十一年三月三十一日簽請重新報核（見同上卷第廿三、廿五
    頁），阿里山鄉公所於八十一年四月一日以八一阿鄉民字第一九一九號函報嘉義
    縣政府轉省環保處核備（見同上卷第廿六、廿七頁）。嗣嘉義縣政府於八十一年
    四月二十三日以八一府環字第二九一五０號函轉省環保處八十一年四月十四日八
    一環四字第一三九００號函准同意備查，並請儘速發包後將工程合約書及開工報
    告送達該處（見同上卷第廿九、三十頁）。阿里山鄉公所於八十一年四月十六日
    收受上開省環保處八十一年四月十四日八一環四字第一三九００號函後，即於同
    年月二十日簽請分工事項積極辦理，嗣於同年五月十二日簽請辦理第一次公告（
    見同上卷第卅一、卅三至卅五頁），嗣定於八十一年五月二十二日上午九時公開
    開標，投標者得於同年五月十三日起至同年月二十一日下午五時前寄達，有投標
    公告影本在卷可參（見同上卷第卅六至四二頁）。依上開作業流程觀之，及政府
    會計年度至六月三十日截止之事實，再參以阿里山鄉民代表會遲至八十二年十二
    月間始通過准予動支該款（見卷附八十二年十二月三十日八十二嘉阿鄉代字第四
    二五號函），被告乙○○等辯稱：因會計年將屆滿如不儘速發包致經費被收回，
    損害者為阿里山鄉全體鄉民，且阿里山鄉公所就本案垃圾掩埋工程之處理過程並
    無故意將開標日期訂於八十一年五月二十二日，實因時效所迫，阿里山鄉公所乃
    於八十一年五月十八日以八一鄉財經字第二九一三號函知代表會，並於同日以八
    一鄉財經字第二九一四號函知審計部台灣省嘉義巿審計室（見同上卷第四三至四
    六頁）等語尚可採信。(四)公訴人又以：阿里山鄉公所就本案垃圾掩埋工程之公開
    招標過程中被告乙○○、丙○○、甲○○明知開標時間為八十一年五月二十二日
    上午九時，標函寄達截止時間為八十一年五月二十一日下午五時，竟由乙○○、
    丙○○指示甲○○違規於八十一年五月二十日即先行拆開廠商資格封，以檢視投
    標廠商資格證件是否合格；另以安接慶在工程投標廠商資格證件表上由安接慶補
    蓋職章，係犯刑法第二百十三條之罪嫌，及限制參與投標之廠商須取得「不透水
    布」五年內一萬平方公尺以上之施工實績及有關學術機構證明文件，並於工程投
    標須知補充說明規定投標前投標廠商應親至工地「探查地質」及「地下水位」有
    圖利之嫌疑部分：查八十一年五月二十二日上午九時本案工程開標時，係由鄉長
    乙○○主持，承辦課長張李榮鈴、承辦人甲○○，監標人主計員陳淑麗、政風室
    主任吳招穎及廠商人員即生大公司之郭盈利、寶元營造有限公司之林明德、玉興
    營造有限公司之馮江漢、道成工程股份有限公司之林敏雄等人到場觀看開標。依
    臺灣省各機關營繕工程投標須知第八項規定：標單封、證件封應一併裝入甲標封
    ，內再封入乙標封內，均應密封，除乙標封外其封口應加蓋印鑑。故本案之投標
    封其最外者為乙標封，內再放置三個信封，一個裝廠商證件之證件封，一個裝廠
    商應具備之資格之資格封，另一個是出具投標金額之標單封，在開標之時確有將
    全部投標封經在場之人看過，所有投標封均未被事先開拆過才開封開標等情，迭
    據被告乙○○、甲○○供明，核與證人即本案監標人主計員陳淑麗、政風室主任
    吳招穎及投標廠商寶元營造有限公司之林明德在原審結證之情節相符（見原審第
    二卷第二五五至二六０頁），並有投標廠商資格證件表、標單、退還押標金申請
    單、開標紀錄表等件在卷可證（見證物卷第五一至六三頁）。本案開標之時既有
    眾人在場觀看，且須經驗標程序，故被告甲○○應係在八十一年五月二十二日上
    午九時開標之時才拆開廠商資格封，其並未在同年月二十日先行拆開廠商資格封
    ，所辯在工程投標廠商資格證件表上所載「5.」係筆誤，應屬可採。果如被
    告甲○○確有先行違規拆開廠商資格封之情事，則其只須在工程投標廠商資格證
    件表上記載「5.」，即無從被人發覺，何須載為「5.」徒留瑕疵，自暴
    其短？被告甲○○於原審及本院審理時已否認在調查站之不利於己之供述，而該
    不利之供述復與事實不符，自不可採信，應以在本院之供述為可採，其既無先行
    違規拆開廠商資格封之情事，即無由安接慶補蓋職章，不實表示參與審查資格封
    之可能。(五)關於限制參與投標之廠商須取得「不透水布」五年內一萬平方公尺以
    上之施工實績及有關學術機構證明文件，並於工程投標須知補充說明規定投標前
    投標廠商應親至工地「探查地質」及「地下水位」是否有圖利之不法情事部分：
    原審於八十四年三月二十日向行政院環境保護署函詢：「請查明在民國八十一年
    底以前，是否所有垃圾衛生掩埋場之施工標準，都需要廠商取得『不透水布』五
    年內一萬平方公尺以上之施工實績及有關學術機構證明文件﹖」據行政院環境保
    護署於八十四年四月八日以八四環署廢字第一五四五八號函檢附前台灣省環保處
    七十五年六月九日環保五字第一二五０四號函及前衛生署環境保護局七十五年七
    月九日75環專字第七一一六號函及台灣省政府環境保護處八十二年四月十日八二
    環四字第一六０九七號函影本等件復稱（見原審第一卷第一五五至一六四頁），
    前台灣省環境保護局七十五年六月九日環保五字第一二五０四號函及前衛生署環
    境保護局七十五年七月九日75環專字第七一一六號函係規範所有垃圾衛生掩埋場
    之施工標準，都需要廠商取得「不透水布」五年內一萬平方公尺以上之施工實績
    及有關學術機構證明文件之函示；至八十二年四月十日台灣省政府環境保護處才
    以八二環四字第一六０九七號函示取銷上開限制，台灣省政府環境保護處於八十
    二年三月十八日開會之決議（七）並載明「關於本會議討論修正後之不透水布施
    工規範，適用於尚未核定工程設計預算書者，至於已經核定者，則仍按原核定施
    工規範辦理」（見原審第一卷第一六四頁）。原審又函查全省曾經辦理垃圾衛生
    掩埋場之各鄉鎮公所有關其公告招標時，是否規定「投標廠商需取得不透水布五
    年內一萬平方公尺以上之施工實績及有關學術機構之證明」之條件？經答覆結果
    ：有規定上開條件者，計有嘉義縣溪口鄉公所、台南縣楠西鄉公所、澎湖縣七美
    鄉公所、白沙鄉公所等四鄉（見原審卷第二宗第八三頁、八六頁，九三頁、九十
    頁），而未規定上開條件者，計有嘉義縣梅山鄉公所、苖栗縣三義鄉公所、桃園
    縣大溪鄉公所、台南縣學甲鎮公所等四鄉鎮（見同上卷第七九頁、八十頁、八二
    頁、第八四頁），足見各鄉鎮之作法不一，本案阿里山鄉公所垃圾掩埋工程之上
    開限制，並無異常之處。又查本案垃圾掩埋工程係在八十一年五月二十二日開標
    ，係依照上開前台灣省環境保護局七十五年六月九日環保五字第一二五０四號函
    及前衛生署環境保護局七十五年七月九日75環專字第七一一六號函示規範所有垃
    圾衛生掩埋場之施工標準，都需要廠商取得「不透水布」五年內一萬平方公尺以
    上之施工實績及有關學術機構證明文件之函示辦理，況依上開台灣省政府環境保
    護處於八十二年三月十八日開會之決議（七）並載明「關於本會議討論修正後之
    不透水布施工規範，適用於尚未核定工程設計預算書者，至於已經核定者，則仍
    按原核定施工規範辦理」之旨，本案垃圾掩埋工程之上開限制並非資格綁標，自
    不能以開標以後省環保處嗣於八十二年四月十日以八二環四字第一六０九七號函
    示取銷上開限制而認其限制廠商資格，而認有不法情事。(六)關於工程投標須知補
    充說明規定投標前投標廠商應親至工地「探查地質」及「地下水位」部分。查依
    本案之招標公告所示，有投標資格者為國內開業之甲級以上營造廠商，開標時先
    審查資格及規格，合格後再行開啟標單封，並未將投標前投標廠商應親至工地「
    探查地質」及「地下水位」列為投標之必備要件，故上開記載應係提醒投標者應
    予注意之事項，並無所謂有圖利之不法情事，公訴意旨對此尚有誤會。(七)關於本
    案垃圾掩埋場工程有無鑽心取樣送驗合格﹖本案垃圾掩埋場工程完工否﹖有無不
    良之建造致阿里山鄉公所受損部分：查甲○○於八十二年三月十六日提出一分查
    估報告，阿里山鄉公所遂於八十二年三月十七日以八二阿鄉民字第一七四四號行
    文生大公司要求改善後申請複估（見證物卷第九四至九七頁），生大公司即於同
    年月十八日提出查估報告答覆表，由阿里山鄉公所以八二、三、十八阿鄉民字第
    一七七六號收件（見原審第二卷第二八五頁），嗣阿里山鄉公所於同年三月十八
    日以八二阿鄉民字第一七七六號函以承包商具書答覆缺失已改善，定同年月二十
    二日複勘（見原審卷第九八至一００頁），嗣由安接慶於同年月二十六日擬具公
    文報告第一期工程第一次估驗工作業已完成初驗及複驗工作（見調查站移送卷第
    二宗第七十頁）。又第一期第二次、第三次估驗工作亦有進行完成，業經證人即
    阿里山鄉公所技士莊楊惠琴、主計張健雄於本院前審結證屬實，並有第二期（第
    二次）、第三期（第三次）營繕工程估驗明細表在卷可稽（見調查站移送卷第一
    宗第八十一、八十二頁），其間之作業程序並無不法情事。依阿里山鄉垃圾衛生
    掩埋場第一期工程竣工結算書所載，本案工程於八十二年三月二十二日開工，於
    同年十二月五日完工，於八十三年二月七日驗收，（見證物卷第一六八頁）；並
    委請國立嘉義農業專科學校，於八十二年十月二十九日送樣、試驗，分別於八十
    二年十一月五日、八十二年十一月十日完成之材料試驗場鑽心混凝土抗壓試驗報
    告合格，有該報告單二紙在卷可憑（見證物卷第一七一、一七二頁），且另有其
    他瀝青、混凝土試驗報告合格之文件附於前開阿里山鄉垃圾衛生掩埋場第一期工
    程竣工結算書內（見證物第一七三至一七六頁），故公訴人認本案未有鑽心取樣
    送驗合格，亦有誤會。
四、綜上所述，右揭部分均不能證明被告乙○○、丙○○、甲○○犯罪，原審為被告
    被告乙○○、甲○○無罪之諭知，核無不合。檢察官上訴意旨，仍執陳詞指摘原
    審此部分判決不當，非有理由，應予駁回。至被告丙○○部分，依公訴意旨所述
    ，與前述有罪部分有接續犯關係，在審判上不可分，爰不另為無罪之諭知。
丙、臺灣嘉義地方法院檢察署八十三年偵字第二八五三號移送併辦意旨略以：乙○○
    為阿里山鄉鄉長，該鄉公所於八十二年二月間發包之「樂野村辦公廳新建工程」
    ，由乙○○違法私相授受，指定特定承包商長發土木包工業承包，且未依法訂立
    合約，復未經驗收即結算付款，因認乙○○涉有貪污治罪條例第六條第一項第四
    款直接圖利罪嫌，並與前揭起訴部分具有連續犯關係云云。查本件起訴部分業經
    諭知無罪，此部分即與無罪部分不具連續犯關係，自不得併予審判，應由檢察官
    另行辦理，併此敘明。
據上論斷，應依刑事訴訟法第三百六十八條、第三百六十九條第一項前段、第三百六
十四條、第二百九十九條第一項前段，修正前貪污治罪條例第二條、第六條第一項第
四款、第九條第一項、第二項、第十六條，刑法第十一條前段、第二條第一項但書、
第三十七條第二項，判決如主文。
本案經檢察官王碧霞到庭執行職務。
中    華    民    國      九十      年      五      月        八        日
                                  臺灣高等法院臺南分院刑事第三庭
                                      審判長法官  黃    崑    宗
                                            法官  林    勝    木
                                            法官  楊    省    三
右正本證明與原本無異。
檢察官對於乙○○、丙○○、甲○○部分如不服本判決，應於判決送達後十日內向本
院提出上訴書。
丙○○如不服本判決，應於判決送達後十日內向本院提出上訴狀，其未敘述理由者並
應於提出上訴狀後十日內向本院補提理由書（應附繕本)。
                                      法院書記官  陳    嘉    琍
中    華    民    國      九十      年      五      月        九        日
附錄：本案論罪科刑法條全文
貪污治罪條例第六條
有左列行為之一者，處五年以上有期徒刑，得併科新臺幣一百萬元以下罰金：
一、意圖得利，抑留不發職務上應發之財物者。
二、募集款項或徵用土地、財物，從中舞弊者。
三、竊取或侵占職務上持有之非公用私有器財、財物者。
四、對於主管或監督之事務，直接或間接圖利者。
五、對於非主管或監督之事務，利用職權機會或身份圖利者。
前項之未遂犯罰之。


司法院資訊處製作；財團法人民間司法改革基金會備份。
